【裁判字號】    97,再易,28
【裁判日期】    971201
【裁判案由】    清償債務
【裁判全文】
臺灣高等法院高雄分院民事判決          97年度再易字第28號
再審原告  乙○○
審被告    甲○○
上列當事人間請求清償債務事件，再審原告對於民國97年8月26
日本院97年度再易字第21號確定判決，提起再審之訴，本院判決
如下：
    主  文
再審之訴駁回。
再審訴訟費用由再審原告負擔。
    理  由
一、再審意旨略以：
  (一)確定判決（即97年度再易字第21號判決）既認兩造業於95年
    2 月3 日終止合約，而由再審被告盤回補習班，則依民法第
    263 條及最高法院97年台上字第72號判決意旨，自終止時起
    盤讓契約即嗣後歸於消滅，再審被告自不得本於盤讓契約請
    求終止後之盤讓金。惟該確定判決卻未適用上開法規，違反
    最高法院見解，認兩造雖終止合約，然因未載明其後之盤讓
    金是否應繼續給付或免除，故不足認定再審原告於終止後之
    盤讓金50萬元免給付義務云云，適用法規顯有錯誤，有民事
    訴訟法第496 條第1 項第1 款規定之再審事由。
  (二)確定判決竟違反民事訴訟法第502 條、第504 條等規定，未
    經言詞辯論逕行駁回，適用法規顯有錯誤。
  (三)確定判決因誤認兩造合約終止後再審原告仍應給付盤讓金70
    萬元已是違誤，該判決竟以再審原告已付盤讓金90萬元與再
    審被告依約定應付（而未付）之盤回補習班金額110 萬元差
    額推論若再審原告免除終止合約後之盤讓金給付義務將平白
    損失20萬元云云，顯未斟酌卷內調查證據結果，該判決判斷
    事實顯然違反經驗法則，有適用民事訴訟法第222 條第1 、
    3 項規定錯誤或未予適用之情形，適用法規顯有錯誤。更何
    況，若依確定判決之見解，則再審原告已付盤讓金90萬元，
    另投注數十萬元建設補習班，且就原未付盤讓金70萬元仍須
    給付，豈可能平白損失逾200 萬元以110 萬元讓再審被告盤
    回補習班（況再審被告至今分文未付）？如此始有背經驗法
    則，益見原確定判決有違反民事訴訟法第222 條第3 項判斷
    事實違反經驗法則之適用法規錯誤。
  (四)再審原告所提出曾月娥證明再審被告之妻將補習班設備盤讓
    之證明書固非得直接證明兩造自94年12月起即改為合作關係
    ，再審原告自斯時即免給付盤讓金義務等情。然如斟酌該證
    明書與上述盤讓契約書加註事項、110 萬元本票等證物，則
    對再審原告退一步之抗辯，亦即至少兩造於95年2 月3 日終
    止合約由再審被告盤回補習班時，因合約終止，之後的分期
    盤讓金計50萬元即毋庸給付，此確足為有利之證明及依據，
    97年度再易字第21號判決卻認非屬民事訴訟法第497條規定
    之重要證物，有適用法規顯有錯誤之再審事由。
  (五)再審原告於確定判決程序中曾提出外籍教師百合之電子郵件
    及95年1 月份之薪水收據1 張，而96年度上易字第181 號判
    決僅提及上開二重要證物名稱，並未就其內容實際酌量，97
    年度再易字第17號判決就上開二項證物亦均毫未斟酌。再審
    被告已自認收據所示薪資半數確由其負擔支付，則伊自無須
    再舉證，按收據內容寫明「＄51000/2 ＝25500 」，依論理
    法則，顯見伊並非支付薪資之全數，而係半數，依經驗法則
    ，若上課之鐘點薪資全應由再審原告支付，則外籍老師直接
    簽收再審原告支付金額即可。故上開二項證物若經斟酌，對
    判決結果足為影響甚明，確定判決卻未對上開二項重要證物
    斟酌，自有民事訴訟法第497 條重要證物漏未斟酌之再審事
    由。
二、按民事訴訟法第496 條第1 項第1 款所謂適用法規顯有錯誤
    ，係指確定判決所適用之法規，顯然不合於法律規定，或與
    司法院現尚有效之大法官會議之解釋，或本院現尚有效之判
    例顯有違反，或消極的不適用法規，顯然影響裁判者而言，
    並不包括判決理由矛盾、理由不備、取捨證據及認定事實錯
    誤之情形在內（最高法院63年台上字第880 號判例、90年度
    台再字第27號判決、92年度台上字第320 號判決參照）。又
    按依民事訴訟法第466 條不得上訴於第三審法院之事件，除
    同法第496 條規定外，其經第二審確定之判決，如就足影響
    於判決之重要證物，漏未斟酌者，亦得提起再審之訴；惟所
    謂就足以影響於判決之重要證物漏未斟酌之情形，係指第2
    審言詞辯論終結前，已經存在並已為聲明之證物，而第2審
    並未認為不必要而仍忽略證據聲明未為調查，或已為調查而
    未就其調查之結果予以判斷，且以該證物足以動搖原確定判
    決之基礎者為限。經查：
  (一)再審原告主張確定判決（96年度再易字第21號）未注意本件
    自終止時起盤讓契約即嗣後歸於消滅，再審被告自不得本於
    盤讓契約請求終止後之盤讓金，故有未適用民法第263 條及
    最高法院97年台上字第72號判決意旨，而有適用法規顯有錯
    誤乙節。查再審原告所舉最高法院97年度台上字第72 號裁
    判意旨，並非判例，且再審原告上開主張乃確定判決，為證
    據取捨及事實認定問題，亦非適用法規錯誤之再審事由。
  (二)再審原告復主張上開確定判決違反民事訴訟法相關規定，未
    經言詞辯論逕行駁回，適用法規顯有錯誤乙節。本院經查上
    開確定判決係適用民事訴訟法第502 條第二項「再審之訴顯
    無再審理由者，得不經言詞辯論，逕以判決駁回之」之規定
    ，並無適用法規顯有錯誤情事。
  (三)再審原告主張上開確定判決，竟以伊已付盤讓金90萬元與再
    審被告依約定應付之盤回補習班金額110 萬元差額推論若伊
    免除終止合約後之盤讓金給付義務將平白損失20萬元云云，
    顯未斟酌卷內調查證據結果，判斷事實顯然違反經驗法則，
    有適用民事訴訟法第222條第1、3項規定錯誤或未予適用之
    情形，並主張若依上開確定判決之見解，伊已付盤讓金90萬
    元，另投注數十萬元建設補習班，且就原未付盤讓金70萬元
    仍須給付，豈可能平白損失逾200 萬元以110 萬元讓再審被
    告盤回補習班？查上開確定判決係認系爭之鋇爾外語補習福
    山分校（含補習班內所有軟、硬體設備及生財器具）於94年
    8 月14日以160 萬元代價盤讓予再審原告經營，迄至95年2
    月3 日，再由原出讓人即再審被告以110 萬元向再審原告盤
    回，再審原告僅給付盤讓費共90萬元予再審被告，經再審原
    告經營近半年期間，且再審原告自稱伊經營該補習班漸有成
    果，應屬頗有獲利，迄95年2月3日 雙方終止契約，由再審
    被告再以110 萬元盤回，再審原告又無法證明其間雙方改為
    合作關係，再審被告獲有如何分得盈利，竟平白損失20萬元
    （即110 萬元減90萬元），而由再審原告免成本經營該補習
    班近半年，亦有背經驗法則，而認本院96年上易字181 號判
    決（無所謂適用法規顯有錯誤之情形。則再審意旨所陳，乃
    確定判決為事實之認定，自非民事訴訟法第496 條第1 項第
    1 款所謂適用法規顯有錯誤之再審事由。
  (四)再審原告另主張伊所提出曾月娥證明再審被告妻將補習班設
    備盤讓之證明書與盤讓契約書加註事項、110 萬元本票等證
    物若經斟酌，則至少於95年2 月3 日終止合約後的分期盤讓
    金計50萬元即毋庸給付，之前二確定判決對此有利而足以影
    響判決結果之證明及依據，均漏未斟酌，而確定判決竟認非
    屬民事訴訟法第497 條規定之重要證物，自有適用法規顯有
    錯誤之再審事由乙節。按民事訴訟法第497 條所稱重要證物
    ，漏未審酌，須該證物如經審酌足以影響判決結果者而言。
    確定判決（97年度再易字第21號判決）係以：再審原告於前
    審程序主張再審被告於95年2 月3 日簽發面額110 萬元之本
    票盤回福山分校補習班，並提出該本票為證，則再審被告既
    於95年2 月3 日再盤回該補習之設備等，則再審被告自有權
    處分其盤回之補習班，再審被告於95年3 月間將系爭之補習
    班再盤讓予訴外人曾月娥，並無不合，原確定判決有無審酌
    再審原告提出之曾月娥證明書之證物，對於判決之結果均不
    生影響等語。則上開證物顯非漏未審酌，確定判決並表示該
    證物顯不足影響於確定判決，再審原告復以相同理由主張確
    定判決有民事訴訟法第497 條之再審事由，或適用法規顯有
    錯誤云云，自無可採。
  (五)再審原告主張伊於確定判決程序中曾提出外籍教師百合之電
    子郵件及95年1 月份之薪水收據1 張，而96年度上易字第18
    1 號判決僅提及上開二重要證物名稱，並未就其內容實際酌
    量，97年度再易字第17號判決就上開二項證物亦均毫未斟酌
    。上開二項證物若經斟酌，對判決結果足為影響甚明，確定
    判決卻未對上開二項重要證物斟酌，而有民事訴訟法第497
    條重要證物漏未斟酌之再審事由云云。經查，於96年度上易
    字第181 號確定判決中，已參酌證人楊瑞真證述，而認上開
    二項證物無法證明再審被告有參與鋇爾福山分校之實際經營
    （見96年度上易字第181 號該判決第3 頁倒數第8 行起至第
    4 頁）。再查，於97年度再易字第17號確定判決中，已審認
    ：再審原告雖提出福山分校外籍教師百合即Renata Bibik電
    子郵件、95年1 月份之薪水收據1 張，欲證明再審被告有參
    與福山分校之實際經營，然依證人楊瑞真之證述，認再審原
    告主張福山分校外籍教師百合95年1 月份之薪資係上訴人與
    被上訴人分攤乙節，與事實不符，故就再審原告所主張再審
    被告有參與福山分校之實際經營等情，不予採信（見97年度
    再易字第17號判決第4 頁第13行至第18行）。並以：本院確
    定判決業經審酌福山分校外籍教師百合電子郵件、95年1 月
    份之薪水收據1 張、李月英與謝梅英間之電話錄音內容等，
    認上開證物尚不足以證明兩造間有口頭約定將系爭盤讓契約
    書改為合作契約之約定，並載明何以不足採之理由，即難謂
    有何漏未斟酌上開證物之情事（見97年度再易字第17號判決
    第5 頁第1 行至第7 行）。確定判決已於理由中說明該證物
    之內容及依調查結果該證物有何不足採之意見，至該證據取
    捨是否妥當，及對證據斟酌之理由是否完備，均與漏未審酌
    無涉。準此，上開證物均不足以影響原確定判決之結果，再
    審原告執此主張原確定判決具有民事訴訟法第497 條所規定
    之再審事由，亦不足取。
三、從而，再審原告依據民事訴訟法第496 條第1 項第1 款及第
    497 條之規定，提起本件再審之訴，為顯無再審理由，爰不
    經言詞辯論，予以判決駁回之。
據上論結，本件再審之訴為顯無理由，依民事訴訟法第502 條第
2 項、第78條，判決如主文。
中    華    民    國    97    年    12    月    1     日
                              民事第六庭
                                  審判長法官  許明進
                                  法      官  徐文祥
                                  法      官  張明振
以上正本證明與原本無異。
本件判決不得上訴。
中    華    民    國    97    年    12    月    2     日
                                  書  記  官  黃琳群
                                                      Q


司法院資訊處製作；財團法人民間司法改革基金會備份。
